【裁判字號】    90,上訴,173
【裁判日期】    900813
【裁判案由】    詐欺
【裁判全文】
臺灣高等法院臺南分院刑事判決              九十年度上訴字第一七三號      Ｇ
      上  訴  人
      即  被  告  乙  ○  ○
      選任辯護人  方  文  賢
右上訴人因詐欺案件，不服臺灣臺南地方法院八十九年度易緝字第五二號中華民國八
十九年十一月二十三日第一審判決（起訴案號：臺灣臺南地方法院檢察署八十二年度
偵字第五六七八、七七八八、七八九六、七八九八號），提起上訴，本院判決如左：
      主      文
原判決撤銷。
乙○○無罪。
      理      由
一、公訴意旨略稱：乙○○與甲○○（已另案判決）共同出於意圖為自己不法之所有
    之犯意聯絡，在台南市○○路○段一六七號九樓經營「一六八鋼琴俱樂部」，明
    知該俱樂部經營不善，行將倒閉，竟仍於民國（下同）八十二年一月十日，向設
    於台南市○○路○段四號之「馬爹利洋煙酒有限公司」（下簡稱馬爹利公司）詐
    購洋酒一批，共計新台幣（下同）十三萬七千七百元，並約定交貨時現金支付，
    該公司派人送貨取款，乙○○之妹丙○○收受洋酒後，即以支票一個月內算現金
    為由扣除現金買賣之成數，開立發票日八十二年一月卅一日、面額十三萬二百元
    ，發票人丙○○，付款人寶島商業銀行台南分行之支票一紙，交付予林建成收受
    ，詎發票日屆至，馬爹利公司提示，竟遭退票，因認被告涉犯共同詐欺罪嫌。
    理  由
一、訊據上訴人即被告乙○○固對於右揭時地與同案被告甲○○共同經營前開一六八
    鋼琴俱樂部，並向告訴人購買如事實欄所述之洋酒並獲交付，其並簽發前開票據
    一紙與告訴人以為貨款之支付，然屆期亦遭退票等情供承不諱，惟矢口否認有何
    詐欺及偽造有價證券之犯行，辯稱：伊原本經營一家楓鋼琴俱樂部，當時就曾經
    向告訴人購買煙酒，後來就開設這家一六八鋼琴俱樂部，除本件外還是有向告訴
    人購買煙酒，後來因一些帳款無法收回才會無法付錢。當時確實獲妹妹丙○○同
    意以其名義申領支票，否則如她未同意，伊又未和她住在一起，如何取得她的身
    份證去辦理支票開戶程序，而馬爹利公司也知道此事，丙○○未去過店裡，而伊
    當時因有被臺北第一信用合作社退票，後來有註銷，但伊不知這樣還可以申請支
    票使用，所以就用丙○○名義去申請支票，而現在甲○○也已和告訴人達成和解
    了，伊確實未為詐欺犯行云云。
二、按刑法第三百三十九條之詐欺罪，係以行為人於行為之初，即意圖為自己不法所
    有為其主觀構成要件。又債務人於債之關係成立後，如有未依債之本旨履行民事
    債務之情形，在一般社會經驗上可能之原因甚多，縱有遲延給付或不為給付係出
    於惡意不為履行之情事，苟無足以證明其在債之關係發生時，自始即具有不法所
    有意圖之故意，且藉此詐財之積極證據，亦僅能令負民事之遲延給付責任，依刑
    事訴訟法第一百五十四條之規定，尚不得據此債信違反之客觀事態，而推定債務
    人原有詐欺取財或詐欺得利之犯意。經查：
（一）查被告乙○○與甲○○二人，本即係共同生活之男女朋友，於民國（下同）八
      十二年元月間，在台南市○○路○段一六七號九樓址處經營「一六八鋼琴俱樂
      部」，而在該酒店內之裝璜上，僅俱樂部之室內裝璜及設備，即已耗資二、三
      百萬元，且亦已給付部分裝璜費等情，有原審八十五年度易緝字第一○七號『
      甲○○案』八十五年六月廿一日審理時，證人郭瑞峰當庭證稱：伊已受領裝璜
      費給付三十萬元等語，有該判決書附原審卷可稽，是益見被告乙○○與甲○○
      二人，並非以虛設行號買空賣空之手法詐騙他人，應無疑義。
（二）復查告訴人馬爹利公司八十二年三月四日之「告訴狀」中所附之出貨單上，載
      有酒類共計六十六瓶，惟於該份告訴狀中，卻僅謂「十八瓶酒之貨款未付」云
      云。由此觀之，被告與甲○○經營之「一六八鋼琴俱樂部」與告訴人馬爹利公
      司兩方間早有交易往來，大部分之貨款並應已給付，至為灼然。
（三）又本件所使用被告之妹丙○○名義之支票，前後計領出使用七十七張，雖事後
      因資金周轉發生問題，而有跳票情形，然最後之處理，僅係本件告訴人馬爹利
      公司所持之該紙支票（面額僅一十三萬二百元）未得收回（參告訴人馬爹利公
      司之告訴狀），其餘跳票，被告皆已與支票持有人理清。另就本件對告訴人之
      欠款，事後亦由甲○○以和解方式予以理清。稽之被告乙○○與甲○○二人，
      花費數百萬元之鉅額投資在該俱樂部，開幕後才僅一、二個月即行週轉不靈，
      而本案所欠馬爹利公司之酒錢僅十二、三萬元，之後亦由甲○○以和解方式予
      以理清，已有呈庭之和解書可稽，是故豈有欲詐騙十二、三萬元，而花費數百
      萬元裝潢之理。故若謂被告於向告訴人購買上揭酒類之初，即有詐欺意圖，實
      有悖常理。
（四）另查被告與丙○○係為親姐妹，依常情，被告經營該鋼琴俱樂部，若係欲以他
      人身份申領支票行騙使用，則儘可持以店內員工之身份證或向他人商借，甚至
      以偽造之身份證，持之使用即可，豈有使用自己親姐妹名義支票之理。至於事
      後被告之妹丙○○否認出具名義供被告申請支票使用乙節，查被告因週轉不靈
      ，發生跳票情事而避走他地，致被認有詐欺犯行，而導致其妹丙○○亦遭債權
      人認係屬詐欺共犯，是故丙○○在先經法院以「詐欺被告」之身份傳訊時，為
      自己清白辯駁，而辯稱伊並未授權或同意被告使用其支票等語，是否恐罹詐欺
      刑責，臨訟所為自辯之詞，已非無疑，是自難以丙○○事後否認借用支票，遽
      認被告有詐欺犯行。
三、綜上各情相互參酌，被告所辯，應堪採信，此外告訴人除提出被告所交付支票屆
    期未能清償，告訴人因而受有損害之外，並未提陳任何有關被告如何自始意圖不
    法所有而以詐術陷其錯誤使告訴人出貨之佐證以憑調查，所為被告詐欺之片面指
    訴，即難遽採為不利於被告之認定，況查共同被告鄭良鴻已於八十五年九月十三
    日與告訴人達成和解，此有和解書附原審八十五年度易緝字第一０七號卷可按，
    益證被告並無不法所有意圖，本件應屬單純積欠貨款之民事糾紛，與詐欺罪之構
    成要件尚屬有間，原審就此部分疏未詳查，遽認被告有詐欺之犯行，容有未洽，
    被告上訴意旨據此指摘原判決採證不當，否認其有犯罪，為有理由，自應由本院
    將原判決撤銷、改諭知被告無罪之判決。
四、如前所述，被告乙○○並無詐欺之犯行，是縱認被告乙○○有未經其妹丙○○之
    授權或同意即申領簽發系爭支票，所為亦僅屬觸犯刑法第二百零一條第一項之犯
    行，而偽造有價證券部分，應非檢察官起訴書起訴效力所及，法院依法不得審理
    ，應由檢察官另行偵查處理，併此敘明。
據上論斷，應依刑事訴訟法第三百六十九條第一項前段、第三百六十四條、第三百零
一條第一項判決如主文。
本案經檢察官王碧霞到庭執行職務。
中    華    民    國      九十      年      八      月        十三      日
                                  臺灣高等法院臺南分院刑事第四庭
                                      審判長法官  陳    義    仲
                                            法官  徐    財    福
                                            法官  宋    明    蒼
右正本證明與原本無異。
不得上訴。
                                      法院書記官  余    素    美
中    華    民    國      九十      年      八      月       十五       日


司法院資訊處製作；財團法人民間司法改革基金會備份。
